臺灣高等法院高雄分院刑事判決　　　　　　　　　　九十一年度上訴字第七七三號
　　上訴人　台灣高雄地方法院檢察署檢察官
　　被　告　乙○○
右上訴人因被告偽造文書等案件，不服台灣高雄地方法院九十年度訴字第二一一五號
中華民國九十一年三月二十日第一審判決（起訴案號：台灣高雄地方法院檢察署九十
年度偵字第三０七一號），提起上訴，本院判決如左：
    主  文
原判決撤銷。
乙○○行使偽造私文書，足以生損害於公眾及他人，處有期徒刑柒月。
普通護照入出境許可申請書（收據號碼00000000號）上偽造之「鍾幸每」署
名壹枚、鍾幸每身分證上經變造之相片壹張，均沒收。
    事  實
一、乙○○與張小、游燿竹（未經移送偵辦）夫妻之姪子游人龍為朋友關係，張小
    因甲○○積欠其新台幣（下同）十萬元未還，乙○○知悉後，乃與張小、游
    燿竹及真實姓名年籍不詳之成年男子共七人，共同基於剝奪行動自由之犯意聯絡
    ，於民國八十八年四月間某日下午五許時，分別駕駛二輛不詳車牌號碼之自用小
    客車前往台北市○○區○○街臨六七號甲○○住處催討債務，並強拉甲○○進入
    其中一輛不詳車牌號碼之自用小客車內，將其載往台北縣八里鄉廖添丁廟對面山
    上毆打（傷害部分未據告訴），並對甲○○稱：若不要交出身分證、戶口名簿及
    面額六十萬元之本票，則不能離開等語，經甲○○同意交出上開物品後，乙○○
    等人乃開車載送甲○○返回上開住處，由甲○○之前妻鍾幸每將甲○○及鍾幸每
    之身分證、戶口名簿及面額六十萬元之本票二張交予乙○○等人後，乙○○等人
    始於同日晚間八時許將甲○○釋放，期間拘束甲○○之行動自由前後長達三小時
    許，乙○○將上開本票二張交予張小、游燿竹，其餘身分證及戶口名簿則由其
    取走。乙○○取得鍾幸每之身分證後，於不詳時間、地點，將鍾幸每身分證上之
    照片撕下，換貼不詳姓名女子之照片，變造鍾幸每之身分證，再於八十九年一月
    六日持前開變造之鍾幸每身分證，至桃園市○○路○段七四號大業旅行社，委託
    不知情之廖宏文辦理鍾幸每之中華民國護照及台胞證，廖宏文即在普通護照入出
    境許可申請書上偽簽「鍾幸每」之署名一枚，偽造鍾幸每向內政部入出境管理局
    申請護照之意思表示，並於八十九年一月七日持該申請書及變造之鍾幸每身分證
    ，向內政部入出境管理局提出，申請鍾幸每之護照，足以生損害於鍾幸每、戶政
    機關管理國民身份之正確性及內政部對於國民入出境管理之正確性。嗣經內政部
    入出境管理局承辦人員發覺可疑，報警處理，並於八十九年一月十一日下午二時
    許，乙○○前往翔福旅行社時，為警當場查獲。
二、案經內政部警政署刑事警察局移送臺灣桃園地方法院檢察署呈請臺灣高等法院檢
    察署核轉臺灣高雄地方法院檢察署檢察官偵查起訴。
    理  由
一、訊據被告乙○○矢口否認妨害自由、行使偽造私文書及行使變造特種文書犯行，
    辯稱：我跟隨張小至被害人甲○○住處，並全程參與，但我不知道他們在做什
    麼，我們將被害人甲○○載回住處，當他前妻鍾幸每交給我整包東西後，我就把
    那些東西當場交給張小、游燿竹夫婦，我不知道裡面是什麼東西，經變造之鍾
    幸每身分證是張小之妻游燿竹事後交給我，委託我幫忙找旅行社辦理護照及台
    胞證，游燿竹將整包證件交給我，我不知道鍾幸每之身分證是變造的云云。經查
    ：
(一)被告於上開時地妨害被害人甲○○自由之犯行，業據被告於偵查及原審坦承不諱
    ，核與被害人甲○○於警訊、偵查及原審指訴之情節相符，並經被害人鍾幸每於
    警訊時證述屬實。被告於本院審理中翻異，改稱：我有全程參與，但不知是妨害
    自由犯行云云，顯與常情有違，應係事後卸責之詞，不足採信。被告妨害自由之
    事證明確，犯行洵堪認定。
(二)被告持變造之鍾幸每身分證，於八十九年一月六日至大業旅行社，委託不知情之
    廖宏文辦理鍾幸每之中華民國護照及台胞證之事實，已經被告供認屬實，並經證
    人廖宏文於警訊及原審證述明確，而鍾幸每並無同意被告為其辦理護照及台胞證
    等情，亦經被害人鍾幸每於警訊指證綦詳（台灣桃園地方法院檢察署偵緝字第四
    一二號卷第三八頁），並有普通護照入出境許可申請書一份、經變造之鍾幸每身
    分證一張附卷可稽，該申請書及變造之鍾幸每身分證經由大業旅行社向內政部入
    出境管理局提出，申請鍾幸每之護照等情，有該申請書之收件審核章可憑，而該
    鍾幸每之身分證經鑑定結果：「身分證黏貼相片處有重複黏貼之痕跡，且膠膜上
    有鋼印，相片上無鋼印。」，此有內政部警政署刑事警察局八十九年一月十日刑
    鑑字第三六八三號鑑驗通知書在卷足參（台灣桃園地方法院檢察署偵字第一一二
    ０號卷第八、九、十、十五頁），足證該鍾幸每之身分證相片部分確經變造。雖
    被告辯稱：游燿竹在中正路、莊敬路口的檳榔攤，把鍾幸每的身分證交給我，因
    為我沒有車子，所以拜託羅永吉帶我去云云，然此為證人游燿竹所否認，而證人
    羅永吉於本院證稱：在萬壽路乙○○經營之檳榔攤，有看過游燿竹及張小云云
    （本院卷第六五、六六頁），核與被告前述有關地點之供詞不符。況證人張小
    於本院證稱：被害人將身分證、戶口名簿、本票交給被告，被告當著被害人的面
    交給我，但被害人走後，被告又把身分證及戶口名簿拿走等語，核與證人游燿竹
    證稱：本票我們拿走，身分證及口名簿我們沒有用，由被告拿走等語相符（本院
    卷第六三、六四頁），均足證被告所辯，尚難採信。被告持變造之鍾幸每身分證
    委託旅行社辦理護照及台胞證，而未能合理交代該變造身分證之來源，衡諸常情
    ，該身分證應係被告以妨害自由之非法方法自被害人鍾幸每處取得後，於不詳時
    地變造後持以行使，並利用不知情之旅行社偽填入出境許可申請書持以申辦護照
    ，殆無疑義。事證明確，被告行使偽造私文書及行使變造特種文書犯行亦堪認定
    。
二、核被告所為，係犯刑法第三百零二條第一項剝奪他人行動自由罪、同法第二百十
    六條、第二百十條行使偽造私文書罪及同法第二百十六條、第二百十二條行使變
    造特種文書罪。公訴人認被告妨害自由犯行係犯刑法第三百零四條第一項使人行
    無義務之事罪，惟按刑法第三百零二條第一項及第三百零四條第一項之罪，其所
    保護之法益均為人身自由，而私行拘禁及其他非法方法剝奪人行動自由，仍不外
    以強暴、脅迫為手段，其罪質本屬相同，但第三百零二條第一項之法定刑，既較
    第三百零四條第一項之罪重，則行為人以非法方法剝奪人之行動自由，縱其目的
    在使人行無義務之事，或妨害人行使權利，仍應逕依第三百零二條第一項之罪論
    處，而無適用刑法第三百零四條之餘地，最高法院著有二十九年台上字第二三五
    九號判例可參，公訴人引用之起訴法條容有未洽，惟其基本社會事實相同，起訴
    法條應予變更。被告與張小、游燿竹及其他真實姓名年籍不詳之成年男子共七
    人間，就上開剝奪他人行動自由犯行部分，有犯意聯絡及行為分擔，為共同正犯
    。又被告利用不知情之廖宏文行使並偽造普通護照入出境許可申請書、行使變造
    特種文書，均為間接正犯。被告偽造鍾幸每署名之行為係偽造私文書之階段行為
    ，偽造私文書及變造特種文書之低度行為，應為行使之高度行為所吸收，均不另
    論罪。被告所犯上開三罪名間，有方法、結果之牽連關係，為牽連犯，應依刑法
    第五十五條規定從一重之行使偽造私文書罪處斷。
三、被告犯罪事證既明，原審法院予以論罪科刑，固非無見，惟查：被告行使偽造私
    文書及行使變造特種文書犯行，事證明確，原審未予詳查，遽認不能證明被告此
    部分犯罪，而不另為無罪之諭知，尚有違誤。檢察官上訴意旨執此指摘原判決不
    當，為有理由，應由本院撤銷改判。爰審酌被告不循正規途逕解決債務問題，竟
    非法剝奪被害人甲○○之行動自由達三小時，危害社會治安，對被害人甲○○造
    成之傷害非輕，又變造身分證申請假護照，破壞戶籍管理並危害國境出入之安全
    ，本不宜寬貸，惟念其犯罪後曾坦承部分犯行，態度尚可等一切情狀，量處如主
    文第二項所示之刑。又普通護照入出境許可申請書（收據號碼00000000
    號）上偽造之「鍾幸每」署名一枚，應依刑法第二百十九條規定宣告沒收。鍾幸
    每身分證上經變造之相片一張，被告雖否認為其所變造，惟衡情應係被告所有，
    且供犯行使變造特種文書罪所用之物，應依刑法第三十八條第一項第二款規定宣
    告沒收。
據上論斷，應依刑事訴訟法第三百六十九條第一項前段、第三百六十四條、第二百九
十九條第一項前段、第三百條，刑法第三百零二條第一項、第二百十六條、第二百十
條、第二百十二條、第二十八條、第五十五條、第二百十九條、第三十八條第一項第
二款，罰金罰鍰提高標準條例第一條前段，判決如主文。
本案經檢察官劉文水到庭執行職務。
中    華    民    國      九十一      年      八      月     十三   日
                              臺灣高等法院高雄分院刑事第六庭
                                  審判長法官  王憲義
                                        法官  張意聰
                                        法官  范惠瑩
右正本證明與原本無異。
如不服本判決應於收受本判決後十日內向本院提出上訴書狀，其未述上訴理由者，
並得於提起上訴後十日內向本院補提理由書狀（均須按他造當事人之人數附繕本)「
切勿逕送上級法院」。
                                      書記官  馬蕙梅
中    華    民    國      九十一      年      八      月     十六   日
附錄本判決論罪之法條：
刑法第二百十條
偽造、變造私文書，足以生損害於公眾或他人者，處五年以下有期徒刑。
刑法第二百十二條
偽造、變造護照、旅券、免許證、特許證及關於品行、能力服務或其他相類之證書、
介紹書，足以生損害於公眾或他人者，處一年以下有期徒刑、拘役或三百元以下罰金
。
刑法第二百十六條
行使第二百十條至第二百十五條之文書者，依偽造、變造文書或登載不實事項或使登
載不實事項之規定處斷。
刑法第三百零二條第一項：
私行拘禁或以其他非法方法，剝奪人之行動自由者，處五年以下有期徒刑、拘役或三
百元以下罰金。
